【裁判字號】    88,訴,883
【裁判日期】    890623
【裁判案由】    更名登記等
【裁判全文】
臺灣新竹地方法院民事判決  八十八年度訴字第八八三號
    原      告  甲○○
    訴訟代理人  詹惠芬律師
                魏順華律師
                羅秉成律師
    右  一  人
    複代  理人  彭亭燕律師
    被      告  戊○○○    住.
                乙○○      住.
                壬○○      住.
    兼  右三人
    訴訟代理人  己○○      住.
    被      告  丙○○      住.
                              .
                丁○○      住.
                辛○○      住.
                庚○○      住.
右當事人間更名登記等事件，本院判決如左：
    主    文
被告戊○○○應將坐落新竹市○○段○○段二一、二一之一六地號土地及其上建物同
段一二○建號，及坐落新竹市○○段○○段五十地號土地及其上建物同段九建號辦理
更名登記為其夫莊榮枝名義。
原告其餘之訴駁回。
訴訟費用由被告戊○○○負擔二分之一，餘由原告負擔。
    事    實
一、原告方面：
    聲明及陳述如附件一。
二、被告方面：
  （一）被告戊○○○、乙○○、丙○○、壬○○、己○○部分：聲明及陳述如附件
        二。
  （二）被告丁○○部分：同意原告之請求。
  （三）被告辛○○、庚○○部分：未於言詞辯論期日到場，亦未提出書狀作何聲明
        及陳述。
三、本院依職權調德興工業股份有限公司設立及變更登記事項卡，及莊榮枝與戊○○○之結婚登記資料，及新竹市○○段五十地號、九建號於六十七年四月十日移轉
    登記予被告戊○○○、同段一二○建號六十八年五月四日總登記之申請資料。
    理    由
一、程序方面：
    本件被告辛○○、庚○○經合法通知，未於言詞辯論期日到場，核無民事訴訟法
    第三百八十六條各款所列情形，爰依原告聲請，由其一造辯論而為判決。
二、得心證之理由：
  （一）本件原告起訴主張：莊榮枝係被告戊○○○之夫，原告及其餘被告之父，莊
        榮枝於民國（下同）八十一年八月二十一日死亡，兩造全體為繼承人，莊榮
        枝與被告戊○○○係七十四年六月四日結婚，並於婚姻關係存續中之五十六
        年六月六日以被告戊○○○之名義取得新竹市○○段○○段九建號建物，同
        年八月二日取得同段五十地號土地，另又於六十七年四月十日以被告戊○○○之名義取新竹市○○段○○段二一、二一之一六地號土地，六十八年五月
        四日再取得同段一二○建號建物，上開不動產依七十四年修正前之民法第一
        ○一七條第二項規定，及最高法院五十五年度台抗字第一六一號判例，應屬
        夫所有，且莊榮枝於八十五年九月二十五日修正公布民法親屬編第六條之一
        前死亡，並無該條溯及既往原則之適用，上開不動產自屬於莊榮枝之繼承人
        全體所有，爰依法訴請被告戊○○○辦理更名登記為莊榮枝所有後，再由其
        餘被告與原告協同辦理繼承登記等語。被告戊○○○、戊○○○、乙○○、
        丙○○、壬○○、己○○則以莊榮枝早年自大陸來台，家境清貧，入贅陳家
        ，婚後被告戊○○○與莊榮枝議定經營攤位謀生，被告戊○○○在今新竹火
        車站前圓環噴水池附近經營麵攤多年，小有積蓄，乃將此積蓄投資德興公司
        ，並與莊榮枝各擁有股份八分之一，並擔任董事，五十六年間被告戊○○○
        將歷年之紅利與積蓄購置新竹市○○街二九號房屋，六十三年間因德興公司
        廠房遭火災付之一炬，六十四年經股東決議將公司之土地改造為十戶房屋，
        無償分配予各股東持有，被告戊○○○與莊榮枝各分得一點五棟共三戶，為
        免產權複雜，被告戊○○○與莊榮枝各登記一戶，其餘一戶暫信託登記於被
        告丁○○名下，以上購屋資金均為被告戊○○○勞力所得之特有財產，自無
        庸列入莊榮枝之遺產中云云置辯。
  （二）按民國七十四年六月四月修正前民法第一○一七條第二項規定：「聯合財產
        中，夫之原有財產及不屬於妻之原有財產部分，為夫所有」，故妻於婚姻關
        係存續中取得之財產，如不能證明其為特有或原有財產，依民法第一千零十
        六條及第一千零十七條第二項之規定，即屬聯合財產，其所有權應屬於夫（
        見最高法院五十五年度台抗字第一六一號判例）。又八十五年九月二十五日
        修正公布之民法親屬編施行法第六條之一雖規定，在中華民國七十四年六月
        四日以前結婚，並適用聯合財產制之夫妻，於婚姻關係存續中以妻之名義在
        同日以前取得不動產，而有左列情形之一者，於本施行法修正生效一年後，
        適用中華民國七十四年民法親屬編修正後之第一千零十七條規定，該條規定
        適用之情形有二：一為婚姻關係尚存續中且該不動產仍以妻之名義登記者；
        二為夫妻已離婚而該不動產仍以妻之名義登記者。至於該施行法修正一年內
        因夫妻一方死亡致婚姻關係消滅之情形，並不符合該條規定，自無溯及既往
        原則之適用。
  （三）查被告並未提出莊榮枝與被告戊○○○間有另行約定夫妻財產制之資料，自
        應認以聯合財產制為夫妻財產制。又被告戊○○○與莊榮枝係三十五年四月
        三日結婚，新竹市○○段○○段五十地號，九建號、榮光段二一、二一之十
        六地號、一二○建號均係在莊榮枝與被告戊○○○婚姻關係中之五十六年、
        五十七年、六十八年間取得，及莊榮枝於八十一年八月二十一日死亡之事實
        ，有兩造分別提出之戶籍謄本、土地及建物登記簿謄本、除戶戶籍謄本在卷
        可稽，並為兩造所不爭執，堪信為真。被告雖抗辯系爭不動產為被告戊○○○勞力所得之特有財產，並舉證人張員為證，惟查：證人張員雖證稱其為被
        告戊○○○在新竹火車站中華路旁擺設麵攤之鄰居，其自十八、九歲至三十
        多歲均在該處賣麵，其開始賣麵時，被告戊○○○已先在該處擺麵攤，其賣
        麵期間，被告戊○○○均在其隔壁擺麵攤，後來整排攤位被拆除時才離開等
        語，惟僅能證明被告戊○○○曾有經營麵攤之事實，惟其經營麵攤所得究為
        若干，其資力是否足以購買兩棟房地，被告並未舉出其所得或存款等資料為
        證，且被告抗辯其以賣麵積蓄投資德興公司，擁有股權八分之一，並擔任董
        事，新竹市○○街二十九號房地（即新竹市○○段五○地號、九建號）係被
        告戊○○○以投資德興公司之歷年紅利與積蓄所購置，而新竹市○○路○段
        三八三號房屋所坐落之土地（即新竹市○○段二一、二一之十六地號）係六
        十三年間德興公司廠房遭火災付之一炬，六十四年經股東決議將公司之土地
        改造為十戶房屋，無償分配予各股東持有，被告戊○○○分得一點五戶云云
        ，經本院調取德興公司歷次之變更登記事項卡，並函請德興公司將被告戊○○○歷年入股該公司之資料送院，依上開資料所示，被告戊○○○未曾擔任
        該公司董事職位，其自五十八年至八十四年間，擁有德興公司股份一百五十
        股，該公司發行股份數為一千三百二十股，不足八分之一，且依本院調取新
        竹市○○段二一、二一之十六地號移轉登記資料，移轉之原因為「買賣」，
        且申請案所附之德興公司臨時股東會決議錄亦載明因公司長期虧損，而擬將
        公司所有之土地出賣，有新竹市地政事務所八十九年四月二十九日（八九）
        新地一字第三五○九號函文及附件在卷可稽，與被告所主張之事實顯有不符
        ，被告就系爭不動產係被告戊○○○勞所得之財產所購置，未盡舉證之責任
        ，其主張自難採信，被告既無法證明系爭不動產為被告戊○○○之特有財產
        ，其所有權自屬夫莊榮枝所有，於莊榮枝死亡時，成為遺產之一部，屬於全
        體繼承人公同共有。
  （四）按「民法親屬編修正前夫妻聯合財產中，以妻名義登記之不動產，於夫死亡
        後，如妻會同其他繼承人申請辦理繼承登記時，為顧及登記之連續性，自應
        由妻先辦理更名登記為夫名義後，再據以辦理繼承登記」，最高法院七十九
        年度台上字第二六八一號著有判例，原告甲○○訴請被告被告戊○○○辦理
        如主文所示之不動產更名登記為莊榮枝名義，即屬正當，應予准許。
  （五）至於原告請求被告戊○○○辦畢更名登記後，被告戊○○○及其餘被告應協
        同辦理繼承登記云云，依土地登記規則第二十八條第三款，及第三十一條之
        規定，「因繼承取得土地權利之登記，得由權利人或登記名義人單獨申請之
        」；「繼承人為二人以上，部分繼承人因故不能會同其他繼承人共同申請繼
        承登記時，得由其中一人或數人為全體繼承人之利益，就被繼承人之土地，
        申請為公同共有之登記。其經繼承人全體同意者，得申請為分別共有之登記
        」。原告自得依上開規定單獨辦理繼承登記，其請求其餘被告協同辦理繼承
        登記，即欠缺權利保護要件，應予駁回。
三、結論：原告之訴為一部有理由，一部無理由，依民事訴訟法第三百八十五條第一
    項前段、第七十九條但書、第八十五條第一項前段，判決如主文。
中      華      民      國    八十九    年      六      月    二十三    日
                                  臺灣新竹地方法院民事第二庭
~B法      官  彭洪英
右為正本係照原本作成。
如對本判決上訴，須於判決送達後二十日內向本院提出上訴狀（須按他造當事人之人
數附繕本）。
~B法院書記官  蘇霞
中      華      民      國    八十九    年      六      月    二十六    日


司法院資訊處製作；財團法人民間司法改革基金會備份。
